最高法院民事判決　　　　　　　　　　　　　　　九十一年度台上字第二六五○號
　　上　訴　人　乙 ○ ○
　　訴訟代理人　范 光 群律師
　　　　　　　　林 雅 芬律師
　　　　　　　　林 峻 立律師
　　被 上訴 人　甲○○○
右當事人間請求確認收養關係不存在事件，上訴人對於中華民國八十九年七月十九日
台灣高等法院第二審判決（八十九年度家再更(一)字第一號），提起上訴，本院判決如
左：
    主  文
上訴駁回。
第三審訴訟費用由上訴人負擔。
    理  由
本件上訴人對於台灣桃園地方法院八十四年度親字第八六號及原法院八十六年度家上
字第三五號確定判決（以下簡稱原確定判決）以有民事訴訟法第四百九十六條第一項
第一款適用法規顯有錯誤之情形，向原法院提起再審之訴。原確定判決係論斷上訴人
既為劉胡秀妹之贅婿，於妻劉民死亡後未再婚，再為劉胡秀妹收養，則上訴人身兼女
婿與養子身分，顯然混亂親屬身分，有違我國倫常，其等間之收養行為無效等情。上
訴人於本件再審之訴中主張：原確定判決有違背類推適用法則、不適用民法親屬編施
行法第一條、七十四年修正前民法第一千零七十二條至第一千零七十九條有關收養之
規定，與適用最高法院四十九年台上字第一九二七號判例之顯然錯誤，而有民事訴訟
法第四百九十六條第一項第一款適用法規顯有錯誤之情事云云。
原審審理結果以：按民法親屬篇之立法目的，在於維護我國固有倫理觀念，以符公序
良俗，結婚與收養子女同為發生身分關係之基礎行為，修正前民法第九百八十三條禁
止近親結婚之立法目的，係基於血統優生學及倫理觀念上之考量，其中有自然血緣關
係之近親雖本於上述二種原因而禁婚，但無自然血緣關係之近親，亦因為避免混亂親
屬關係而禁婚，故收養行為雖無關血統優生之問題，但與結婚同為發生身分關係之行
為，特定親屬間之收養，影響原有之倫常名分，例如子與婿兩種身分如由一人兼具，
則親屬關係必趨於混亂，因此，基於同一之倫理觀念之考量，本件直系姻親間之收養
行為是否有效，自可類推適用有關結婚無效之規定。且按被收養為子女後，而另行與
養父母之婚生子女結婚者，應先行終止收養關係；結婚與收養子女同為發生身分關係
之行為，關於結婚無效及撤銷違法結婚之規定，在撤銷違法收養時，亦有同一之法律
理由，自應類推適用；大法官會議釋字第三十二號解釋及最高法院三十三年上字第三
二二五號、四十九年台上字第一九二七號判例分別明確闡釋斯旨，是原確定判決類推
適用修正前民法第九百八十三條第一項第一款禁止直系姻親結婚之規定，確認上訴人
與劉胡秀妹間之收養關係不存在，並未違背類推適用法則。又原確定判決係依同一法
理，類推援引修正前民法第九百八十三條規定，認定直系姻親間之收養違反倫理為無
效，其所適用者仍係修正前之規定，並未認修正後之民法第一千零七十三條之一規定
有溯及既往之效力而予引用，上訴人主張原確定判決有不適用民法親屬編施行法第一
條、七十四年修正前民法第一千零七十二條至第一千零七十九條有關收養之規定之情
形，尚非有據。另原確定判決引最高法院四十九年台上字第九六四號判決謂：結婚與
收養子女同為發生身分關係之行為，關於結婚無效及撤銷違法結婚之規定，在收養無
效與撤銷違法收養時，亦有同一之法律理由，自應類推適用 (其意旨與四十九年台上
字第一九二七號判例相同) 。其目的在闡釋關於結婚無效及撤銷違法結婚之規定，可
類推適用於收養無效與撤銷違法收養行為，輩分不相當之收養僅其中類型之一，並非
限於該情形始得類推適用，上訴人主張原確定判決有適用上開最高法院判決、判例之
顯然錯誤，亦不足採。綜上所述，原確定判決並無上訴人所主張之民事訴訟法第四百
九十六條第一項第一款適用法規顯有錯誤之情形等詞，爰以判決駁回上訴人本件再審
之訴，經核於法並無不合。上訴論旨，仍執陳詞，指摘原判決不當，求予廢棄，非有
理由。
據上論結，本件上訴為無理由。依民事訴訟法第四百八十一條、第四百四十九條第一
項、第七十八條，判決如主文。
中      華      民      國    九十一    年     十二     月    三十一    日
                              最高法院民事第六庭
                                  審判長法官  吳  正  一
                                        法官  劉  福  來
                                        法官  鄭  玉  山
                                        法官  黃  義  豐
                                        法官  蘇  達  志
      右正本證明與原本無異
                                              書  記  官
中      華      民      國    九十二    年      一      月    二十二    日
